【裁判字號】    95,家上,33
【裁判日期】    951101
【裁判案由】    離婚等
【裁判全文】
臺灣高等法院高雄分院民事判決          95年度家上字第33號
上  訴  人  丁○○
訴訟代理人  周春米律師
複代理人    李育任律師
被上訴人    丙○○
訴訟代理人  王進勝律師
            吳賢明律師
            黃淑芬律師
上列當事人間請求離婚等事件，上訴人對於民國95年2 月23日臺
灣高雄地方法院94年度婚字第1492號第一審判決提起上訴，本院
於95年10月18日言詞辯論終結，判決如下：
    主      文
原判決廢棄。
被上訴人在第一審之訴駁回。
第一、二審訴訟費用由被上訴人負擔。
    事實及理由
一、被上訴人起訴主張：兩造於民國90年7 月6 日結婚，育有未
    成年之子戊○○（○○年○○月○○日生）。婚後兩造因被上訴人
    工作關係，同住於高雄市○○區○○路○○巷○○弄○○號娘家
    。惟上訴人有時會回到屏東縣○○鄉○○村○○路○○巷○○
    號老家居住，直至92年2 月間起，即搬出被上訴人娘家，兩
    造自此分居。則兩造婚後聚少離多，分居逾3 年，已無感情
    ，且上訴人於92年4 月間以手機傳簡訊：「我要離的原因，
    是不想拖累你，到時候查扣到你的財產就太晚了」，並於92
    年間多次向被上訴人要求離婚，在原審亦同意離婚，足證上
    訴人並無維繫兩造婚姻之意願，雙方維持婚姻關係之感情基
    礎已不存在，難期有復合之可能，兩造婚姻業已破裂，確有
    不能維持婚姻之重大事由，爰依民法第1052條第2 項之規定
    ，請求判決離婚，並請求對於兩造所生未成年之子戊○○權
    利義務之行使或負擔由被上訴人任之，及上訴人應給付戊○
    ○扶養費等情，求為：(一)准被上訴人與上訴人離婚。(二)兩造
    所生未成年之子戊○○權利義務之行使或負擔由被上訴人任
    之。(三)上訴人應自判決確定之日起，至戊○○成年之日止，
    按月給付戊○○新台幣（下同）2 萬元之扶養費用之判決。
    原審准被上訴人與上訴人離婚，並命戊○○權利義務之行使
    或負擔由被上訴人任之，及諭知上訴人探視方式，暨上訴人
    應按月應給付戊○○扶養費。被上訴人於本院為駁回上訴之
    聲明。
二、上訴人則以：兩造結婚後，被上訴人不願與上訴人至屏東與
    公婆同住，上訴人為表愛意，與被上訴人暫居岳父母家，岳
    父母家人因上訴人未覓得工作，對上訴人多有歧視。○○年○○
    月○○日小孩出生後，被上訴人不願照顧養育，小孩遂由上訴
    人父母照顧養育。上訴人因受岳父母家人歧視，與被上訴人
    商議搬回屏東老家居住，且可就近照顧小孩，被上訴人不同
    意。93年6 月上訴人覓得高雄市○○局工作後，舉債購買位
    於高雄縣梓官鄉房屋，希望全家團圓，亦為被上訴人拒絕。
    上訴人並無外遇，上訴人自從離開被上訴人娘家後，即返回
    屏東老家居住，未行方不明。至於上訴人於原審同意離婚，
    係因被上訴人向上訴人家人說不離婚要求200 萬元，上訴人
    出於無奈才同意離婚，但小孩須由上訴人監護。兩造並無不
    能維持婚姻之具體事實，上訴人希望維持婚姻關係，小孩能
    在健全家庭長大。若判決離婚，希望小孩由上訴人監護等語
    ，資為抗辯，並於本院聲明：(一)原判決廢棄。(二)被上訴人在
    第一審之訴駁回。
三、兩造不爭執事項：
  (一)兩造於90年7 月6 日結婚，育有未成年之子戊○○（○○年○○
    月○○日出生）。
  (二)兩造結婚後，上訴人住屏東縣○○鄉○○村○○路○○巷○○
    號老家，被上訴人因為工作關係住在高雄市○○區○○路○○
    巷○○弄○○號娘家。上訴人於91年1 月初至被上訴人娘家居
    住至92年初上訴人就搬出被上訴人娘家。
  (三)兩造未成年之子戊○○是在屏東○○醫院出生，於○○年○○  
  月○○日出生後即由上訴人父母照顧至94年春節。94年春節被
    上訴人前往探視小孩就帶回到娘家居住迄今。94年4 月19日
    兩造曾在屏東縣○○鄉調解委員會調解。
四、本件兩造爭執事項：上訴人是否有民法第1052條第2 項所定
    重大事由難以維持婚姻之離婚事由？
  (一)按夫妻有民法第1052條第1 項以外之重大事由，難以維持婚
    姻者，夫妻之一方得請求離婚，但其事由應由夫妻之一方負
    責者，僅他方得請求離婚，民法第1052條第2 項定有明文。
    故夫妻一方雖不完全具備同條第1 項所列各款之要件，祇須
    按其事由情節，在客觀上確屬難以維持婚姻生活者，亦得請
    求裁判離婚。至是否為難以維持婚姻之重大事由，應以婚姻
    是否已生破綻而無回復之希望為判斷依據。亦即是否已達於
    任何人倘處於同一境況，均將喪失維持婚姻意願之程度而定
    。婚姻如有難以維持之重大事由，於夫妻雙方就該事由均須
    負責時，應比較衡量雙方之有責程度，僅責任較輕之一方得
    向責任較重之他方請求離婚，如雙方之有責程度相同，則雙
    方均得請求離婚，始符民法第1052條第2 項規定之立法本旨
    ，是責任較重之一方應不得向責任較輕之他方請求離婚。
  (二)查被上訴人主張上訴人於91年1 月初至被上訴人娘家居住至
    92年2 月間起，即搬出被上訴人娘家，兩造自此分居。兩造
    婚後聚少離多，分居逾3 年，已無感情，且上訴人於92 年4
    月間以手機傳簡訊：「我要離的原因，是不想拖累你，到時
    候查扣到你的財產就太晚了」，並於92年間多次向被上訴人
    要求離婚，在原審亦同意離婚，雙方維持婚姻關係之感情基
    礎已不存在，難期有復合之可能云云，上訴人則辯稱：兩造
    結婚後，被上訴人不願與上訴人至屏東與公婆同住，上訴人
    為表愛意，與被上訴人暫居岳父母家。93年6 月上訴人覓得
    高雄市○○局工作後，舉債購買位於高雄縣梓官鄉房屋，希
    望全家團圓，為被上訴人拒絕，上訴人並無外遇，至於上訴
    人於原審同意離婚，係因被上訴人向上訴人家人說不離婚要
    求200 萬元，上訴人出於無奈同意離婚，兩造並無不能維持
    婚姻的具體事實，上訴人有意願維持婚姻，希望雙方繼續努
    力維持婚姻關係，是兩造之婚姻並未發生破綻等語。經查，
    上訴人曾於94年3 、4 月間偕同父母至被上訴人高雄娘家，
    請被上訴人返家等情，業據證人乙○○證稱：「我與上訴人
    是鄰居。94年清明節前夕與上訴人及上訴人的父母到被上訴
    人高雄住處，為了要將被上訴人帶回家。我去的時候有遇到
    被上訴人的弟弟，被上訴人的弟弟說被上訴人不會回來了，
    我們等了半小時之後就回去。被上訴人的弟弟說我們坐到多
    晚他們也不會回來。」等語，及證人甲○○證稱：「我是上
    訴人的村長。94年清明節前夕與上訴人與上訴人的父母到被
    上訴人高雄住處，因為前一次上訴人已經去過一次沒有遇到
    被上訴人，所以上訴人他們才找我一同前往為了要帶被上訴
    人回家團圓。到了被上訴人家也只有遇到被上訴人的弟弟而
    已，被上訴人的弟弟說要上樓去叫人，就留我們在被上訴人
    家樓下坐了半個小時，我有與上訴人上樓去叫人但是還是都
    沒有人理我們。」等語屬實（本院卷54至58頁），足見上訴
    人曾兩次前往被上訴人娘家邀請被上訴人返家居住，上訴人
    並於94年4 月19日申請屏東縣○○鄉調解委員會調解，調解
    書結果：「雙方均願意給對方一個機會，共創美滿的家庭，
    今後彼此皆願互相忍讓包容，以愛心對待。」等語（原審卷
    39頁）。被上訴人亦自承：「（94年4 月19日調解後為何沒
    有回屏東？）因為上訴人只是打電話通知說要帶我回家，我
    說可以，但是我說希望不要回到他家，去哪裡都可以．．，
    我只有接過這1 次電話，之後他有撥來我沒有接，因為我在
    上班沒有辦法接。」等語（本院卷28頁），俱見上訴人確有
    努力維繫婚姻意願。被上訴人主張上訴人並無維繫兩造婚姻
    之意願云云，尚無可採。至於被上訴人主張上訴人有外遇，
    為上訴人否認，被上訴人又不能舉證以實其說，亦無可採。
  (三)綜觀上開事證，兩造90年7 月6 日結婚，婚後感情和睦而無
    家暴情事，兩造分居雖已逾3 年，夫妻情誼因時空之因素，
    而產生疏離感，惟於客觀上，尚難認兩造之婚姻已生破綻而
    無回復之希望，被上訴人主觀上雖已無意維持婚姻，惟依上
    說明，尚難認上訴人有無法與被上訴人維持夫妻關係之重大
    事由。是兩造締結婚姻之誠摯情感基礎尚難認已因分居3 年
    而生無法維持婚姻之破綻。縱如被上訴人所稱兩造之婚姻已
    生破綻而無法維繫云云，惟觀之上訴人曾2 次至被上訴人家
    欲帶被上訴人返家，事後被上訴人亦相應不理，在上訴人於
    94年4 月19日申請屏東縣○○鄉調解委員會調解時，被上訴
    人於調解時亦稱：「我是覺得這個家庭不能再回去了。」「
    我現在跟他沒有感情存在。」「破鏡難圓，即使鏡子合了，
    也還是有傷痕。」等語，有被上訴人提出錄音譯文可稽（本
    院卷106 、108 頁），而調解後上訴人亦有打電話通知被上
    訴人要帶被上訴人回家，為被上訴人所自承並稱：「上訴人
    只是打電話通知說要帶我回家，．．，但是我說希望不要回
    到他家，去哪裡都可以．．，我只有接過這1 次電話，之後
    他有撥來我沒有接，因為我在上班沒有辦法接。」等語（本
    院卷28頁），足見上訴人有與被上訴人良性互動，被上訴人
    卻不予置理，則兩造縱因分居3 年而生無法維持婚姻之破綻
    ，就該重大事由之發生，被上訴人有責程度亦較上訴人為重
    ，揆諸前揭說明，被上訴人依民法第1052條第2 項之規定，
    訴請離婚，不應准許。
五、綜上所述，被上訴人依民法第1052條第2 項之規定，訴請離
    婚，為無理由，應予駁回，其請求酌定未成年之子戊○○權
    利義務之行使或負擔及給付戊○○扶養費，亦失所附麗，應
    併予駁回。原審准被上訴人與上訴人離婚，及酌定兩造所生
    未成年之子戊○○權利義務之行使或負擔，並命上訴人給付
    戊○○扶養費，及依職權酌定上訴人與戊○○會面交往之方
    式及期間，自有未洽。上訴意旨指摘原判決不當，求予廢棄
    改判，為有理由。爰由本院予以廢棄改判，如主文第2 項所
    示。
六、據上論結，本件上訴為有理由，依民事訴訟法第450 條、第
    78條，判決如主文。
中    華    民    國    95    年    11    月     1    日
                            民事第五庭
                                審判長法官    蔡明宛
                                法      官    黃國川
                                法      官    曾錦昌
以上正本證明與原本無異。
如對本判決上訴，須於判決送達後20日內向本院提出上訴狀，其
未表明上訴理由者，應於上訴後20日內向本院提出上訴理由書（
均須按他造當事人之人數附繕本）。上訴時應提出委任律師或具
有律師資格之人之委任狀，並依附註條文規定辦理。
中    華    民    國    95    年    11    月    1     日
                                書  記  官    郭蘭蕙
附註：民事訴訟法第466 條之1 ：
對於第二審判決上訴，上訴人應委任律師為訴訟代理人，但上訴
人或其法定代理人具有律師資格者，不在此限。
上訴人之配偶、三親等內之血親、二親等內之姻親，或上訴人為
法人、中央或地方機關時，其所屬專任人員具有律師資格並經法
院認適當者，亦得為第三審訴訟代理人。第1 項但書及第2 項情
形，應於提起上訴或委任時釋明之。


司法院資訊處製作；財團法人民間司法改革基金會備份。
